【裁判字號】    89,訴,2570
【裁判日期】    901003
【裁判案由】    土地增值稅
【裁判全文】
臺北高等行政法院判決                            八十九年度訴字第二五七○號
                              .
    原      告  甲○○
                乙○○
    共      同
    訴訟代理人  丁○○
                庚○○
    被      告  桃園縣稅捐稽徵處
    代  表  人  丙○○處長）.
    訴訟代理人  戊○○
                己○○
右當事人間因土地增值稅事件，原告不服台灣省政府中華民國八十九年九月二十一日
八九府訴一字第一二八四一三號訴願決定，提起行政訴訟。本院判決如左：
    主  文
原告之訴駁回。
訴訟費用由原告負擔。
    事  實
一、事實概要：
    緣原告等於民國（下同）八十八年七月二十二日申報移轉所有坐落桃園縣蘆竹鄉
    ○○○○段羊稠坑小段三七○地號土地，申請按自用住宅用地稅率課徵土地增值
    稅，經被告機關核定應納土地增值稅自用部分計新台幣（下同）六○、七四○元
    ，一般部分計一、五八二、八八○元，總計一、六四三、六二○元。原告等不服
    ，申請復查，未獲變更，提起訴願，經遭駁回，遂向本院提起行政訴訟。
二、兩造聲明：
    (一)原告聲明求為判決：
    1.訴願決定及原處分撤銷。
    2.另為判命被告應將合併前坐落南崁廟口段羊稠坑小段三七○、三七一、三七九
      之一、三七九之七、三七九之十四地號等五筆土地適用自用住宅增值稅稅率之
      處分。
    (二)被告聲明求為判決：
      原告之訴駁回，訴訟費用由原告負擔。
三、兩造之爭點：
    原告原在坐落桃園縣蘆竹鄉○○○○段羊稠坑小段三七○及三七九之一地號上建
    有未辦保存登記房屋一棟（下稱系爭房屋），嗣原告將上開三七○地號及其相鄰
    之第三七一、三七九之一、三七九之七、三七九之十四地號等五筆土地之應有部
    分與其他共有人共同出售第三人，惟未待被告勘驗自用住宅面積若干，即將系爭
    房屋拆除，並將上開五筆土地合併為一筆，被告乃就原告提出之桃園縣蘆竹地政
    事務所八十八年六月二十八日所核發之「建物測量結果圖」所載建物面積，按三
    七○地號及三七九之一地號，原告之應有部分以比例計算其得適用自用住宅稅率
    之面積，原告不服，認被告未將其庭院及巷道面積合併計算，顯有違誤云云。
    (一)原告主張之理由：
    1.查訴願決定書駁回訴願之理由係以「．．．土地合併後出售，其中部分土地如
      經查明合併前不屬房屋坐落基地，依本部（七一）台財稅字第三○九三四號函
      規定，應無一併按自用住宅稅率課徵土地增值稅之適用。」「系爭建物坐落地
      號原為桃園縣蘆竹鄉○○○○段羊稠坑小段三七○及三七九之一地號．．．」
      ，惟訴願決定書亦說明「主旨：關於土地所有權人出售其持分共有多筆自用住
      宅用地，申請適用特別稅率課徵土地增值稅．．．說明．．．（二）如土地所
      有權人無法檢送前述房屋資料時，以檢送之地政機關所核發之「建物測量結果
      」或「建物勘測成果表」謄本上所記載之基地地號為準。．．．」而原告因無
      法檢送前述房屋資料，故依說明二檢送蘆竹地政事務所八十八年六月二十八日
      所核發之「建物測量結果圖」，該謄本明確載明建物坐落（合併後）三七○及
      三七九之二八地號上，何來被告所述「就桃園縣蘆竹地政事務所八十八年六月
      八日建物測量成果圖所載，系爭建物坐落地號原為桃園縣蘆竹鄉○○○○段羊
      稠坑小段三七○及三七九之一地號」；參照行政法院三十六年判字第十六號判
      例「當事人主張事實，須附舉證責任」亦請被告提供足以認定所述相關地號之
      具體事證。
    2.再查原告歷年所核准之自用住宅地價稅之地價面積尚為六七．二○平方公尺（
      其餘皆免稅），而至八十八年原告移轉申報自用買賣時，竟僅核准二八平方公
      尺，甚且低於建物之投影面積；更可見被告用法輕率、前後矛盾，其明知本案
      尚有通路及庭院之事實，卻固執不認錯。次按訴願決定書所述「另原處分機關
      復以八十九年四月二十五日桃稅法字第八九○○八二一六號函通知訴願人等依
      其主張提供原有巷道及庭院合併前地號及相關事證備查，訴願人等僅提示照片
      等資料供核，洵難認定原有巷道及庭院合併前相關地號及面積，訴願人等雖一
      再主張原巷道及庭院存在，惟既仍無法提供足以認定相關地號及面積之具體事
      證，參諸行政法院三十六年判字第十六號判例「當事人主張事實，須負舉證責
      任，倘其所提出之證據，不足為主張事實之證明，自不能認其主張之事實為真
      實。」依此，另檢附八十五年六月聯合勤務總司令部測量署印刷台灣地區相片
      基本圖」，可明確認定原有巷道及庭院坐落合併前之桃園縣蘆竹鄉南崁廟口羊
      稠坑小段三七○、三七一、三七九之一、三七九之七、三七九之十四地號等五
      筆土地上。故依被告所認同八十二年十月七日台財稅第000000000號
      函釋原有巷道及庭院適用特別稅率乙節，原告持有上述基地應有之持分於未超
      過三公畝部分適用自用住宅稅率（合併前坐落蘆竹鄉南崁廟口羊稠坑小段三六
      八之一、三七一之六、三七九之六、三七九之二十仍依一般稅率課徵增值稅）
      ，當無疑義。
    3.查建築法第十一條「本法所稱建築基地，為供建築物本身所佔之地面及其所應
      留設之法定空地。」故所謂「建築基地」並非僅指建築物之投影面積，尚應包
      括其應留設之法定空地及其前後左右之道路或距離。再查建築技術規則，建築
      設計施工編第一章用語定義、第一條（用語定義）「一、一宗土地：本法第十
      一條所稱一宗土地係指一幢或二幢以上有連帶使用性之建築物所使用之建築基
      地。三四、私設通路：基地內建築物之主要出入口或共同出入口至建築線間之
      通路。」可見房屋坐落基地，並非僅指建築物之投影面積，尚應包括其應留設
      之法定空地及其道路。故有財政部五十八年四月二十五日五八台財稅發第四五
      三二號及七十四年八月一日台財稅第一九七七六函針對建物基地適用自用住宅
      之範圍作出「建築法規必須留設之空地可視為自宅用地」及「舊式建物及相臨
      庭院通路用地得適用自用住宅稅率計課」之界定。本案原告土地依法為一宗土
      地（故本次買賣係全部地主出售全部持分土地），而被告機關卻僅核准建物座
      落地號面積（甚且低於一樓地坪），明顯違背尚有法定空地及系爭土地為二幢
      以上有連帶使用性之建築物所使用之建築基地。
    4.依財政部七十一年四月六日台財稅第三二三○五號函說明，如土地所有權人無
      法檢送使用執照或建築執照時．．．以檢送之地政機關所核發之「建物勘測結
      果」或「建物勘測成果表」予以認定。原告巷道存在之具體證據可由蘆竹地政
      事務所核發之建物勘測成果圖所記載門牌號證明確實有此一七三巷二弄巷道，
      及內政部核發台灣地區相片基本圖亦可看出此巷道存在之事實，否則原告如何
      出入？
    5.巷道位置：由地政機關核發之建物勘測成果圖與內政部台灣地區相片基本圖套
      繪，更加明確標示出巷道及庭院橫跨在合併前南崁廟口段羊稠坑小段三七○、
      三七一、三七九之一、三七九之七、三七九之十四等五筆土地上及其位置。
    6.依財政部七十一年四月六日台財稅第三二三○五號函，巷道及庭院確與建築基
      地相鄰；使用上確實有不可分離而必須同時使用者，應准予適用自用住宅優惠
      稅率課徵土地增值稅。故有原告等人持分土地面積與建築物面積詳如附表；此
      相互關係亦即建築設計施工編第一條第一款所述「一宗土地係指一幢或二幢以
      上有連帶使用性之建築物所使用之建築基地」。本案合併前地號三六八之一、
      三七○、三七一、三七一之六、三七九之六、三七九之七、三七九之十九、三
      七九之二十即為一宗土地（故本次買賣係全部地主同時出售全部持分土地，如
      承買人僅購買部分地號或部分所有權人之持分是無法整體開發利用的），該土
      地上具有連帶使用性建築物為蘆竹鄉○○路一七三巷二弄一號、二號、三號、
      五號、六號、七號、八號、九號、十號，亦因此而能合併為一筆地號，且其合
      併前後共有持分不變。其與稅捐處引用（七一）台財稅字第三○九三四號函規
      定案情並不相符，自無該函之適用。
    7.查財政部八十七年台財稅第八七一九三九七一三號函「與主建物相鄰一併取得
      供出入通路之土地可併用優惠稅率」「．．．就鄭君持有該筆土地全部面積，
      宜准併同主建物基地按自用住宅用地稅率課徵地價稅。」原告所有相鄰土地確
      屬與主建物相鄰一併取得供出入通路之土地，理應就持有該筆土地全部面積，
      併同主建物基地按自用住宅用地稅率課徵。巷道及庭院面積依前函所述通路之
      土地應就該筆全部持分（有）面積按自用住宅稅率課徵，無庸計算該道路面積
      ，所以僅需就其持分面積核課自用住宅優惠稅率。
    8.本巷道坐落地號由蘆竹地政機關及內政部所核發之建物勘測成果圖、土地複丈
      成果圖及台灣地區相片基本圖等資料巳明確標示出為三七○、三七一、三七九
      之一、三七九之十四等地號；四筆地號息息相關，缺一不可。依財政部八十二
      年十月七日台財稅第000000000號「未載於建物權狀之巷道用地隨同
      建築基地移轉可適用特別稅率」，至少應將此等四筆地號面積改課特別稅率；
      否則原告等人如何進出本宗基地？
    9.綜上所述，被告所為處分確屬違法失當，請判決如原告訴之聲明云云。
    (二)被告主張之理由：
    1.按「土地所有權人出售其自用住宅用地者，都市土地面積未超過三公畝部分或
      非都市土地面積未超過七公畝部分，其土地增值稅統就該部分之土地漲價總數
      額按百分之十徵收之．．．。」、「主旨：關於土地所有權人出售其持分共有
      多筆自用住宅用地，申請適用特別稅率課徵土地增值稅．．．說明．．．（二
      ）如土地所有權人無法檢送前述房屋資料時，以檢送之地政機關所核發之「建
      物測量結果」或「建物勘測成果表」謄本上所記載之基地地號為準。．．．」
      、「．．．土地合併後出售，其中部分土地如經查明合併前不屬房屋坐落基地
      ，依本部（七一）台財稅字第三○九三四號函規定，應無一併按自用住宅用地
      稅率課徵土地增值稅之適用。」分別為土地稅法第三十四條及財政部七十一年
      二月十二日台財稅字第三○九三四號函、七十九年十月十三日台財稅字第七九
      ○二九二八九八號函所明定。
    2.原告等於八十八年七月二十二日申報移轉所有坐落桃園縣蘆竹鄉○○○○段羊
      稠坑小段三七○地號土地，申請按自用住宅用地稅率課徵土地增值稅，經查系
      爭土地於八十八年六月十七日由桃園縣蘆竹鄉○○○段羊稠坑小段三七○、三
      七九之一、三六八之一、三七一、三七一之六、三七九之六、三七九之七、三
      七九之十四、三七九之二十等地號土地合併為三七○地號，本案自用住宅用地
      之建築改良物係屬未辦保存登記建物，依財政部七十一年二月十二日台財稅第
      三○九三四號函釋應就桃園縣蘆竹鄉地政事務所八十八年六月八日建物測量成
      果圖所載之基地地號為準，復依財政部七十九年十月十三日台財稅字第七九○
      二九二八九八號函規定，原告等依法得適用自用住宅用地稅率之土地面積，應
      為合併前建物座落地號土地之持分面積，是被告依上揭財政部函釋規定，僅就
      原告建物原坐落土地持分面積，按自用住宅用地稅率核課土地增值稅，要無不
      合。
    3.原告等主張依蘆竹鄉地政事務所八十八年六月八日建物測量成果圖載明建物坐
      落（合併後）於蘆竹鄉○○○○段羊稠坑小段三七○、三七九之二八地號上，
      何來被告所述系爭建物坐落地號原為三七○、三七九之一地號云云，被告係依
      系爭地號合併前之地籍圖套繪八十八年六月二十八日建物測量成果圖，查合併
      前系爭建物坐落於蘆竹鄉○○○○段羊稠坑小段三七○、三七九之一地號，並
      無違誤。至原告等主張未載於建物所有權狀之巷道應依財政部八十二年十月七
      日台財稅第000000000號函釋適用特別稅率乙節，經被告機關於八十
      九年四月八日至現場勘查，系爭房屋業已拆除，無從辨識原有巷道及庭院；另
      被告於八十九年四月二十五日復以桃稅法字第八九○○八二一六號函通知原告
      等依其主張提供原有巷道及庭院合併前地號及相關事證備查，原告等僅提示照
      片等資料供核，洵難認定原有巷道及庭院合併前相關地號及面積，縱原告等一
      再主張原有巷道及庭院存在之事實，惟仍無法提供足以認定相關地號及面積之
      具體事證，按「當事人主張事實，須負舉證責任，倘其所提出之證據，不足為
      主張事實之證明，自不能認其主張之事實為真實。」為行政法院三十六年判字
      第十六號判例，本案原告等無法提出對己有利之事證以實其說，且被告機關既
      已就建物原坐落地號土地全部面積依持分比例核准按自用住宅用地稅率核課土
      地增值稅，是原告等之主張，自不足採，請判決如被告答辯之聲明等語。
    理  由
一、按「土地所有權人出售其自用住宅用地者，都市土地面積未超過三公畝部分或非
    都市土地面積未超過七公畝部分，其土地增值稅統就該部分之土地漲價總數額按
    百分之十徵收之．．．。」「主旨：關於土地所有權人出售其持分共有多筆自用
    住宅用地，申請適用特別稅率課徵土地增值稅．．．說明．．．（二）如土地所
    有權人無法檢送前述房屋資料時，以檢送之地政機關所核發之「建物測量結果」
    或「建物勘測成果表」謄本上所記載之基地地號為準。．．．」、「．．．土地
    合併後出售，其中部分土地如經查明合併前不屬房屋坐落基地，依本部（七一）
    台財稅字第三○九三四號函規定，應無一併按自用住宅用地稅率課徵土地增值稅
    之適用。」分別為土地稅法第三十四條及財政部七十一年二月十二日臺財稅字第
    三○九三四號函、七十九年十月十三日臺財稅字第七九○二九二八九八號函所明
    定。
二、原告等於八十八年七月二十二日申報移轉所有坐落桃園縣蘆竹鄉○○○○段羊稠
    坑小段三七○地號土地，申請按自用住宅用地稅率課徵土地增值稅，經查本案自
    用住宅用地之建築改良物係屬未辨保存登記建物，財政部七十一年二月十二日臺
    財稅第三○九三四號函釋規定，如土地所有權人無法檢送前述房屋資料時，以檢
    送之地政機關所核發之「建物測量結果」或「建物勘測成果表」謄本上所記載之
    基地地號為準，係補足未辦保存登記建物，無建物登記謄本記載建物面積可作為
    自用住宅面積之憑據之辦法，該函之解釋自得爰用。本件依桃園縣蘆竹鄉地政事
    務所八十八年六月八日建物測量成果圖所載，系爭房屋坐落地號原為桃園縣蘆竹
    鄉○○○○段羊稠坑小段三七○及三七九之一地號，惟上開地號土地於八十八年
    六月十七日與同段三六八之一、三七一、三七一之六、三七九之六、三七九之七
    、三七九之十四、三七九之二十等地號土地合併為三七○地號，其中不屬房屋基
    地部分，自不適用自用住宅用地稅率；是被告機關就原告建物原坐落之三七○及
    三七九之一地號土地之持分面積二八平方公尺，核准按自用住宅用地稅率核課土
    地增值稅，揆諸首揭規定，要無不合。至原告主張未載於建物所有權狀之巷道，
    應依財政部八十二年十月七日臺財稅第000000000號函釋適用特別稅率
    ，及被告現核定適用自用住宅稅率之面積，尚不及桃園縣蘆竹鄉地政事務所八十
    八年六月八日建物測量成果圖所載等各節，經查本件被告機關曾於八十九年四月
    八日現場勘查，系爭房屋業已拆除，無從辨識原有巷道及庭院；另被告機關復以
    八十九年四月二十五日桃稅法字第八九○○八二一六號函通知原告等依其主張提
    供原有巷道及庭院合併前地號及相關事證備查，原告等僅提示照片等資料供核，
    迨原告提起本訴後，雖另提出空照圖一份，惟亦無法從空照圖辨識系爭房屋有庭
    院及其面積，又就空照圖所示之巷道，亦非與系爭房屋相連，更無從據以計算原
    告所稱應列入自用住宅稅率計算之面積若干，均難認定原有巷道及庭院合併前相
    關地號及面積，參諸行政法院三十六年判字第十六號判例「當事人主張事實，須
    負舉證責任，倘其所提出之證據，不足為主張事實之證明，自不能認其主張之事
    實為真實。」被告機關既已就建物原坐落地號土地全部面積依持分比例核准按自
    用住宅用地稅率核課土地增值稅，是原告主張，自不足採；另原告主張被告現核
    定適用自用住宅稅率之面積，尚不及桃園縣蘆竹鄉地政事務所八十八年六月八日
    建物測量成果圖所載一節，查桃園縣蘆竹鄉地政事務所八十八年六月八日建物測
    量成果圖所載系建物坐落桃園縣蘆竹鄉○○○○段羊稠坑小段三七○及三七九之
    一地號，現原告出售之土地並未包括三七九之一地號，被告計算系爭房屋坐落三
    七○地號土地面積時，自應將三七○地號及三七九之一地號之面積依持分比例計
    算。從而原處分並無不法，訴願決定予以維持，亦稱妥適，原告徒執前詞，訴請
    撤銷原處分及訴願決定，另為判命被告應將合併前坐落南崁廟口段羊稠坑小段三
    七○、三七一、三七九之一、三七九之七、三七九之十四地號等五筆土地適用自
    用住宅增值稅稅率之處分，為無理由，應予駁回。
據上論結，本件原告之訴為無理由，爰依行政訴訟法第九十八條第三項前段、第一百
零四條、民事訴訟法第八十五條第一項前段，判決如主文。
中      華      民      國     九十     年      十      月      三      日
                               臺 北 高 等 行 政 法 院  第 一 庭
                                           審 判 長 法  官  鄭忠仁
                                                    法  官  楊莉莉
                                                    法  官  林金本
右為正本係照原本作成。
如不服本判決，應於送達後二十日內，向本院提出上訴狀並表明上訴理由，如於本判
決宣示後送達前提起上訴者，應於判決送達後二十日內補提上訴理由書（須按他造人
數附繕本）。
中      華      民      國     九十     年      十      月      三      日
                                                    書記官  簡信滇


司法院資訊處製作；財團法人民間司法改革基金會備份。
